臺灣高等法院臺中分院刑事判決　　　　　　　　　九十一年度上訴字第一三九號
　　上　訴　人　臺灣彰化地方法院檢察署檢察官
　　被　　　告　甲○○
　　　　　　　　丙○○
　　　　　　　　乙○○
　　共　　　同
右上訴人因被告違反水土保持法等案件，不服臺灣彰化地方法院九十年度訴字第四六
一號中華民國九十一年六月二十八日第一審判決（起訴案號：臺灣彰化地方法院檢察
署九十年度偵字第一三六一號），提起上訴，本院判決如左：
　　主      文
上訴駁回。
    理      由
一、本件公訴意旨略以：被告甲○○係坐落彰化縣大村鄉○○村○○○段第一二之一
    五號山坡地保育區土地之共有人，為水土保持義務人，其明知於山坡地從事經營
    或使用行為，應先擬具水土保持計劃，送請主管機關核可後，始得開發利用，竟
    未擬具水土保持計劃送主管機關核可，即於民國九十年二月九日與被告丙○○、
    乙○○共同基於犯意聯絡，由被告乙○○出面僱用具有犯意聯絡之挖土機司機被
    告丙○○，由被告丙○○駕駛挖土機在該埤仔頭段第一二之一五號之土地上開挖
    蓄水池，並挖出一長約七公尺，寬約一公尺、深約三公尺範圍之坑洞，致破壞地
    表及原本地表水源涵養功能，若遇豪雨，廢棄泥沙土石必大量流失，致生水土流
    失。嗣於九十年二月十日上午十時三十分許，為警當場查獲被告丙○○正在該處
    以挖土機開挖該處土地，並扣得被告丙○○所有之挖土機一台（責付由被告丙○○保管），因認被告甲○○、丙○○、乙○○三人均涉有山坡地保育條例第三十
    五條第三項前段及水土保持法第三十三條第三項前段之罪嫌云云。
二、原審審理結果認：被告甲○○、丙○○、乙○○三人固坦承被告甲○○為灌溉之
    便，未擬具水土保持計劃送主管機關核可，即於九十年二月九日由被告乙○○出
    面僱用被告丙○○駕駛挖土機在彰化縣大村鄉○○村○○○段第一二之一五地號
    山坡地保育區土地上開挖蓄水池，並挖出一長約七公尺，寬約一公尺、深約三公
    尺範圍之坑洞之事實不諱。然查本件被告甲○○等人在彰化縣大村鄉○○村○○○段第一二之一五地號山坡地保育區土地所開挖之如附圖所示Ａ之坑洞，經至現
    場履勘，並委請彰化縣政府農業局就該土地遭挖取後有無水土流失之情形為鑑定
    ，經彰化縣政府農業局派員至現場勘查，認本基地目前無立即危險，也無「水土
    流失」，惟仍應持續加強植生，有彰化縣政府九十一年六月四日府農農育字第０
    九一０一０三二七四０號函、該院刑事勘驗筆錄、員林地政事務所土地複丈成果
    圖各一份、照片六張及勘驗錄影帶一捲在卷可稽，是以本件並無證據足以證明被
    告甲○○等人在彰化縣大村鄉○○村○○○段第一二之一五地號山坡地保育區土
    地上所開挖之如附圖所示Ａ坑洞之行為，有致生「水土流失」之情事，乃依法諭
    知被告甲○○等三人無罪之判決。
三、檢察官上訴意旨略以：（一）本件被告等為警查獲之時間係九十年二月十日上午
    十時許，並由該署於九十年三月二十一日提起公訴，距離原審及前開彰化縣政府
    農業局至現場勘查並為鑑定之時間，長達一年有餘，觀諸被告等為警查獲時所拍
    攝現場開挖狀況之相片，現場地面四周樹、草等植批皆已遭被告等挖除殆盡，範
    圍甚廣，且與旁邊未經開挖長滿樹草之地面，形成強烈對比，再者，除被告等所
    開挖之該坑洞外，距離坑洞附近地表土地土壤業均裸露在外毫無植物生長其上，
    其中部分地面亦遭被告等開挖而下凹相當之深度及廣度，整塊山坡坡度儼然消失
    ，甚而相片上猶清晰得見部分地下水源已因開挖過度而外露等情，顯與原審及彰
    化縣政府農業局人員至現場勘查之情況大相逕庭，足徵被告等被查獲之後，業已
    將現場變更整理，原審以渠等事後變更之現場為基準，而認渠等之開挖行為尚不
    致水土流失，顯與事實有違。（二）而由前開警卷相片以觀，被告等開挖之結果
    ，已使整個山坡地地形地貌全然改變，猶如前述，顯有破壞地表及原本地表水源
    涵養功能，該處若遇豪雨，泥沙土石必大量流失，應無疑問。是被告等之開挖山
    坡地行為顯已致水土流失，原審判決諭知被告等無罪，顯有未當，爰請求將原判
    決撤銷，更為適當合法之判決。
四、本件公訴人認被告甲○○、丙○○、乙○○三人涉有山坡地保育條例第三十五條
    第三項前段及水土保持法第三十三條第三項前段之罪嫌，無非係以其等分別於警
    訊及檢察官訊問時大致坦承在卷，復有查獲時現場照片十二幀在卷可證，而依現
    場照片所示，該埤仔頭段之山坡地確已遭被告等開挖出一長約七公尺，寬約二公
    尺、深約三公尺之範圍蓄水池，亦據證人吳照屏在警訊時證述綦詳，被告等人開
    挖坑洞之結果，顯已破壞地表及原本地表水源涵養功能，若遇豪雨，泥沙土石必
    大量流失，顯已致生水土流失為其主要之論據。訊據被告甲○○、丙○○、乙○○三人固坦承渠等為灌溉之便，未擬具水土保持計劃送主管機關核可，即於九十
    年二月九日，由被告乙○○出面雇用被告丙○○駕駛挖土機在彰化縣大村鄉○○
    村○○○段第一二之一五地號山坡地保育區土地上開挖蓄水池，並挖出如附圖所
    示Ａ之長約七公尺，寬約一公尺、深約三公尺範圍之坑洞之事實不諱，然均堅決
    否認有何違反山坡地保育條例第三十五條第三項前段及水土保持法第三十三條第
    三項前段之犯行，均辯稱：渠等在彰化縣大村鄉○○村○○○段第一二之一五地
    號土地上開挖蓄水池，係作為水井之用，目的在取得水源，以便灌溉地上物（即
    芋頭、香蕉等作物），並無破壞地表及原本地表涵養功能，而致生水土流失情事
    等語。
五、按犯罪事實應依證據認定之，無證據不得推定其犯罪事實；被告之自白，不得作
    為有罪判決之唯一證據，仍應調查其他必要之證據，以察其是否與事實相符；又
    不能證明被告犯罪者，應諭知無罪之判決，此於刑事訴訟法第一百五十四條、第
    一百五十六條第二項及同法第三百零一條第一項分別定有明文；及按認定不利於
    被告之事實須依積極證據，茍積極證據不足為不利於被告事實之認定時，即應為
    有利於被告之認定，更不必有何有利之證據；又按事實審法院對於證據之取捨，
    依法雖有自由判斷之權，然積極證據不足證明犯罪事實時，被告抗辯或反證縱屬
    需虛偽，仍不能以此資為積極證據應予採信之理由；再按事實之認定，應憑證據
    ，如未能發現相當證據，或證據不足以證明，自不能以推測或擬制之方法，以為
    裁判基礎（最高法院三十年上字第八一六號、三十年上字第四八二號、四十年台
    上字第八六號判例參照）。又認定犯罪事實，所憑之證據，雖不以直接證據為限
    ，間接證據亦包括在內，然無論直接或間接證據，其為訴訟上之證明，須於通常
    一般之人均不致於有所懷疑，而得確信其為真實之程度者，始得據為有罪之認定
    ，倘其證明尚未達到此一程度，而有合理之懷疑存在時，即無從為有罪之認定（
    最高法院七十六年台上字第四九八六號判例參照）。
六、本院查：
（一）按山坡地保育條例第三十五條第三項前段係以違反第一項各款情形之一，致生
      水土流失、毀損水土保持處理與維護設施或釀成災害為犯罪之構成要件，而水
      土保持法第三十三條第三項前段，亦係以有第一項第二款情形，致生水土流失
      或毀損水土保持之處理與維護設施為犯罪之構成要件，申言之，上開二罪屬實
      害犯，以發生「水土流失」或「損損水土保持之處理與維護設施」之結果為必
      要，否則其所為即與該二罪之犯罪構成要件不相當，而不得繩以該罪責（參最
      高法院八十六年度台上字第六三九八號判決）。本件依被告於警訊及偵查中所
      為之供述，證人吳照屏於警訊時所為之證述內容及觀諸附於警訊卷之現場照片
      ，固可認定被告甲○○等人確有在彰化縣大村鄉○○村○○○段第一二之一五
      地號山坡地保育區土地上，開挖上開之坑洞，然是否即足逕以推斷其後確已造
      成該土地「水土流失」之結果，乃甚有疑議？是公訴人僅依前揭證據資料，即
      遽以認定被告等所為，應足以造成上開土地「水土流失」，尚嫌速斷。
（二）被告等所挖掘之上開坑洞，經原審法院至現場履勘，並委請彰化縣政府農業局
      就該土地遭挖取後有無水土流失之情形為鑑定，經彰化縣政府農業局派員至現
      場勘查鑑定結果，認「本基地目前無立即危險，也無『水土流失』，惟仍應持
      續加強植生」，此有彰化縣政府九十一年六月四日府農農育字第０九一０一０
      三二七四０號函、該院刑事勘驗筆錄、員林地政事務所土地複丈成果圖各一份
      、照片六張及勘驗錄影帶一捲在卷可稽（見原審卷第五十三至六十五頁）。另
      於本院調查時，經傳訊證人即彰化縣政府農業局負責鑑定本件土地之丁○○到
      庭證稱：（問）現場情形如何？（答）現場該土地有挖一個深井，大小沒有實
      際測量，另還有兩個窟窿˙˙因我去現場時已長很多草，我提出的上面那一張
      照片，較深的窟窿深度大約二、三公尺深，長不能確定，但有五、六公尺以上
      ，寬約一公尺，都長滿草，兩個窟窿都沒有被填起來。（問）如何判斷現場沒
      有水土流失情形？（答）沒有達到應緊急處理情形，因窟窿（坑洞）旁邊地勢
      還算平緩，也不算很大，不是在陡峭邊坡處挖掘的，另從案發到我去履勘，已
經很長的時間，如當時會發生水土流失，經過許多刮風下雨早就流失了，依我
      判斷不會有立即性危險。（問）（提示照片）被告被查獲時警方拍攝的照片與
      你去會勘的地形是否差異很大？（答）沒有多大差別。（問）一般造成水土流
      失係何情形？（答）被挖掘的地方如在陡峭邊坡處，地質較鬆軟，較會造成水
      土流失。本件會勘土地地質不會很鬆軟，且不在陡峭邊坡處挖掘等語（見本院
      卷九十一年九月三十日調查訊問筆錄）。依該鑑定結果及證人丁○○上開所證
      ，可知前開土地，經被告等開挖坑洞後，迄經原審至現場會勘鑑定時，雖已有
      相當之時間，而其上已長滿青草，然其地形並無太大改變，被告等亦堅決否認
      於案發後會勘前有整修該土地情事，而該土地經開挖後，之所以不會造成「水
      土流失」結果，乃因被告等所開挖該坑洞之地點，係在該土地較平坦且土質較
      硬之處，而非在邊坡陡峭及土質鬆軟之地，此確核與卷附照片所示該坑洞之開
      挖地點相符。是檢察官上訴意旨謂被告等被查獲之後，業已將現場變更整理，
      該鑑定結果應不足採；而依該照片所示，被告等之開挖行為，已使整個山坡地
      地形地貌全然改變，顯有破壞地表及原本地表水源涵養功能，該處若遇豪雨，
      泥沙土石必大量流失，應無疑問云云，顯屬臆測之詞，不足採信。
（三）綜上所述，本件公訴人所提出之證據，顯不足以證明被告等於上開土地之開挖
      行為，有致生「水土流失」之情事，故被告等人上開所辯，尚堪採信。渠等所
      為，自與山坡地保育利用條例第三十五條第三項前段或水土保持法第三十三條
      第三項前段所定必須致生「水土流失」之犯罪構成要件有違。此外，復查無其
      他積極之證據足證被告三人有何公訴人所指違反山坡地保育利用條例第三十五
      條第三項前段或水土保持法第三十三條第三項前段之犯行，則被告等被訴上開
      罪嫌，應有未足。是原審判決以不能證明犯罪，而依刑事訴訟法第三百零一條
      第一項規定，諭知被告等三人為無罪之判決，經核認事用法，並無不合，檢察
      官上訴意旨仍執上詞，認應就被告予以論罪科刑，而摘摘原審判決不當，經查
      為無理由，應予駁回。
七、據上論斷，應依刑事訴訟法第三百六十八條判決如主文。
本案經檢察官戊○○到庭執行職務。
中      華      民      國　    九十一     年     十      月   二十九 　日
                                臺灣高等法院臺中分院刑事第八庭
                                      審判長法　官  黃  文  進
                                            法　官  陳  毓  秀
                                            法　官　劉　榮　服
右正本證明與原本無異。
如不服本判決應於收受送達後十日內向本院提出上訴書狀，其未敘述上訴之理由者並
得於提起上訴後十日內向本院補提理由書（均須按他造當事人之人數附繕本）。
　　　　　　　　　　　　　　　　　　　　　　書記官　許　麗　花
中      華      民      國　    九十一     年     十      月    三十　　日
                                                                        Ｒ
